【裁判字號】    99,抗,399
【裁判日期】    990927
【裁判案由】    保全證據
【裁判全文】
臺灣高等法院臺中分院民事裁定           99年度抗字第399號
抗  告  人  劉正資
相  對  人  生原家電股份有限公司
法定代理人  劉景文
上列當事人間保全證據事件，抗告人對於中華民國99年7月29日
台灣台中地方法院99年度聲字第182號裁定，提起抗告，本院裁
定如下：
    主    文
原裁定廢棄，發回台灣台中地方法院。
    理    由
一、原審裁定駁回抗告人聲請保全證據之理由略以：抗告人聲請
    就相對人保管之90年至98年相關帳冊、會計憑證、國稅局申
    報資料、公司相關會議紀錄等件，依保全證據，僅泛稱拒絕
    配合檢查人進行檢查，惟未詳述欲藉本件保全證據所保全將
    來本案訴訟之訴訟標的究竟為何，致本院無法審究聲請人所
    欲證明之待證事實。又其聲請保全證據之理由，僅主觀臆測
    欲保全之資料現由相對人保管中，恐有偽造、變造、湮滅相
    關帳冊之虞，對於為何有偽造、變造、湮滅相關帳冊之虞之
    情事，並未提出事證以釋明之。況聲請人所欲保全之(一)90年
    至98年相關帳冊（包括日記帳、總分類帳、進銷存明細帳、
    財產明細中長等）、相關會計憑證（包括傳票、銀行往來對
    帳單、存摺、支票存根、進銷單據、驗收單、開立發票等）
    。(二)90年至98年國稅局申報之資料（包括扣繳及股利憑單部
    分及結算申報），以及公司相關會議紀錄，於日後民事訴訟
    調查證據程序中，本得依民事訴訟法第346條規定，聲請法
    院向各該主管機關或銀行調取上開資料，並無於民事訴訟事
    件進入證據調查程序前，預為聲請保全之急迫性與必要性，
    而裁定駁回其聲請等語。
二、抗告人即聲請人劉正資抗告意旨則略以：因相關帳冊為相對
    人保存之文書，相對人之法定代理人劉景文因偽造相對人公
    司製作交付給抗告人之「扣繳暨免扣繳憑單」而觸犯偽造文
    書罪，業經法院判刑，相對人之負責人既敢偽造「扣繳暨免
    扣繳憑單」，豈不敢偽造或湮滅相對人之公司帳冊。又公司
    所保管之帳冊、憑證均有時效限制，如逾該保管時效期間，
    則相對人即可合法銷毀該帳冊、憑證，屆時抗告人之權益將
    無保障。故在保管時效未逾期之前，實有保全證據以利檢查
    人檢查之必要。又原審雖認抗告人未提出相當事證釋明，惟
    原審未先依民事訴訟法第199條、第249條第1項第6款之規定
    ，諭知抗告人提出相關之事證，並定相當期間令抗告人提出
    ，逕裁定駁回，其程序自有瑕疵。且抗告人所聲請保全之帳
    冊資料中，關於「90年至98年相關帳冊（包括日記帳、總分
    類帳、進銷存明細帳、財產明細帳等），相關會計憑證（包
    括傳票、銀行往來對帳單、存摺、支票存根、進銷單據、驗
    收單、開立發票等）」等均為相對人所保存之資料，非主管
    機關、稅捐稽徵機關或銀行所能提供，原審竟認抗告人可以
    聲請向各該機關調取，其認定與事實有違。況如未計算出抗
    告人應得之股息及紅利數額，抗告人難於進行訴訟，故應有
    保全證據之必要等語。
三、按證據有滅失或礙難使用之虞者，得向法院聲請保全，民事
    訴訟法第368條定有明文；此所謂證據有滅失或礙難使用之
    虞，例如證人身患疾病，有死亡之可能；鑑定勘驗之物，將
    因天然或因他造當事人之行為而有消滅、變更之虞；或機關
    保管之文卷，已將逾保存期限，而有焚燬之虞；或證人即將
    遠行或證物將為他造當事人或第三人攜帶出國等急迫情形（
    參見該條立法理由）。次按商業會計法第38條規定：「各項
    會計憑證，除應永久保存或有關未結會計事項者外，應於年
    度決算程序辦理終了後，至少保存五年。各項會計帳簿及財
    務報表，應於年度決算程序辦理終了後，至少保存十年。但
    有關未結會計事項者，不在此限」。查本件抗告人主張相對
    人於原審法院99年度聲字第482號選派檢查人事件，相對人
    公司所保管之帳冊、憑證，如逾該保管時效期間，則相對人
    即可合法銷毀該帳冊、憑證，屆時抗告人欲計算抗告人應得
    之股息及紅利數額，將無任何保障乙節，其中就相對人所保
    管之帳冊及憑證，何者將屆5年、何者將屆10年之保存期限
    ，因屬不明而無從審認本件有無即將銷燬之虞之保全證據必
    要，此部分尚待查明，原審遽予否准抗告人之聲請，容有未
    洽。抗告意旨指摘原審裁定不當，求予廢棄，非無理由。為
    維當事人審級利益，爰將原裁定廢棄，發回原審法院更為適
    法之裁定。又本件抗告人於原審未繳聲請費用，併予指明。
四、據上論結，本件抗告為有理由，依民事訴訟法第492條，裁
    定如主文。
中    華    民    國    99    年    9     月    27    日
                民事第四庭    審判長法  官  陳蘇宗
                                    法  官  吳美蒼
                                    法  官  林欽章
以上正本係照原本作成。
再為抗告應以適用法規顯有錯誤為理由。
如提起再抗告者應於裁定送達後10日內向本院提出抗告理由狀（
須按照他造人數附具繕本）並繳納抗告裁判費新臺幣1,000元，
同時委任律師或具有律師資格之關係人為代理人。
                                    書記官  蔡嘉萍
中    華    民    國    99    年    9     月    27    日
                                                      Ｖ

司法院資訊處製作；財團法人民間司法改革基金會備份。
